臺灣臺北地方法院刑事判決　　　　　　　　　　　　　　九十年度訴字第五六七號
　　公　訴　人　臺灣臺北地方法院檢察署檢察官
　　被　　　告　乙○○
　　選任辯護人　林瑑琛
右列被告因偽造文書案件，經檢察官提起公訴（八十九年度偵字第一四四○七號），
本院判決如左：
    主  文
乙○○無罪。
    理  由
一、公訴意旨略以：被告戊○○（原名黃海成，通緝中）、乙○○與丙○○（通緝中
    ）三人，明知甲○○（原名吳素卿）所經營之順鴻旅行社股份有限公司（下稱順
    鴻公司）於民國八十三年八月二十五日起即處於歇業狀態，並無對外營業行為，
    惟渠等竟基於共同犯意之聯絡，於八十三年十月間，由被告戊○○在台北市中山
    區偽刻順鴻公司之統一發票專用章，制作不實之營業憑據，供被告戊○○、乙○○辦理轉讓設於台北市○○○路○段一００號「勝立旅行社」經營權之用：復以
    上開偽刻印章蓋用在「旅行業代收轉付收據」書面上，而偽以順鴻公司名義制作
    八十三年十月廿六日、金額新台幣六萬零一百九十一元之「旅行業代收轉付收據
    」交與被告丙○○，供被告丙○○所經營之「美的歡樂旅行社有限公司」使用，
    足生損害於順鴻公司及甲○○，因認被告三人共犯刑法第二百十六條、第二百十
    條之行使偽造私文書罪嫌。
二、按犯罪事實應依證據認定之，無證據不得推定其犯罪事實；不能證明被告犯罪者
    ，應諭知無罪之判決，刑事訴訟法第一百五十四條第一項、第三百零一條第一項
    分別定有明文。又事實之認定，應憑證據，如未能發現相當證據，或證據不足以
    證明，自不能以推測或擬制之方法，以為裁判基礎（最高法院四十年台上字第八
    六號判例參照）。
三、公訴人認被告乙○○涉犯偽造文書罪嫌，無非係以告訴人甲○○之指訴，及同案
    被告丙○○、戊○○等於臺灣臺北地方法院檢察署八十四年度偵字第一○一四二
    號詐欺案件中之警訊時之供述、偽造之旅行業代收轉付收據、真正之「順鴻公司
    統一發票專用章」印文等影本存卷，及臺灣高等法院八十五年度上易字第七三八
    二號刑事判決等為證。訊據被告則堅詞否認有何行使偽造文書之犯行，並辯稱：
    八十三年八月以前都不認識黃海成（即戊○○）、丙○○、甲○○，只認識丁○○，丁○○說要跟黃海成合開勝立旅行社，現在在籌備，叫伊有空去幫忙，看黃
    海成一天開幾張支票，伊只有唸到國小畢業，不可能去開旅行社。我到勝利旅行
    社時黃海成有叫伊照著他寫的字再寫一遍，然後丁○○又叫伊對外稱是該旅行社
    的負責人，當初黃海成有拿印章給伊照著去刻，但伊說不認識字，沒有去，最後
    是丁○○自己去刻的等語置辯。
四、本院查：
  (一)告訴人甲○○於臺灣高等法院八十五年度上易字第七三八二號刑事詐欺案件（下
    稱前案）之警詢中，指稱：乙○○從未聽過也未見過；據其所知勝立旅行社之負
    責人為黃海成（即被告戊○○），因為勝立旅行社沒有營業執照，所以將代收轉
    付憑證（俗稱發票）借給黃海成使用，八十三年九月二十七日以前，黃海成使用
    順鴻旅行社發票付美的歡樂旅行社丙○○機票款等語（見前案警詢卷第十九頁反
    面、第廿頁）。故而可知，告訴人甲○○均係與同案被告戊○○、丙○○接觸，
    並不認識被告乙○○，故告訴人之指訴難為不利於被告乙○○之認定。
  (二)同案被告戊○○雖辯稱：八十三年九月以前，有經過告訴人甲○○同意，以順鴻
    公司統一發票專用章，來經營勝立旅行社，但八十三年十月以後，將公司頂讓被
    告乙○○云云。然查：證人即勝立旅行社員工員工謝麗雲於前案，自警詢、原審
    調查中多次證稱：「實際在旅行社運作的是總經理戊○○」、「八十三年十月間
    起乙○○才來公司上班」、「支票部分都是由戊○○、乙○○二人負責」、「八
    十三年十月五日申請機票款項，戊○○叫其找乙○○」、「乙○○在旅行社內開
    支票，旅行社與同業往來，都是找林開支票」、「請款時由吳董（指乙○○）開
    票，其他的業務其本人不清楚」等語，核與同案被告丙○○於前案警訊中所供稱
    （見前案警詢卷第十三頁反面、第十四頁正面、第十五頁反面、第十六頁正面）
    ：「打電話給謝麗雲叫票」、「據其所知被告戊○○為勝立旅行社之負責人」、
    「送票之人為戊○○、謝麗雲、林士勛三人」、「機票錢是由戊○○、吳素卿（
    即甲○○）來收現金」、「八十三年十月中旬自戊○○處取得順鴻旅行社之空白
    統一發票專用章」、「都是戊○○將順鴻旅行社之空白代收轉付收據交給其本人
    」，及前案原審調查時所供稱：「吳澄宇、乙○○我從來沒有見過」（見本院八
    十四年度易字第六一六二號卷第二五三頁）等情，可知勝立旅行社實際負責人為
    戊○○，自八十三年十月起被告乙○○進入旅行社，被告乙○○最多只有留在旅
    行社內開支票買機票，真正之對外聯絡及交涉，莫不是由同案被告戊○○出面。
    出賣機票予丙○○亦完全由被告戊○○出面接洽、聯絡及收款，被告乙○○並未
    出面，若同案被告戊○○真將勝立旅行社頂讓給被告乙○○，其本人完全退出決
    策，為何不向同案丙○○介紹被告乙○○其人。同案被告戊○○於前案中所舉之
    各項反證（即「辦公室設備讓渡協議書」、「房屋租賃契約書」），及前揭辯詞
    ，應係為事前預謀脫罪，而先行制作或預先安排者，既與事實不符，無從採信。
    則被告乙○○雖在勝立旅行社中以開立空頭支票來詐購機票（業經前案判處詐欺
    罪有期徒刑二年確定），惟尚無法證明被告乙○○就事後偽造統一發票專用章以
    出賣機票來處分贓物之部分亦有犯意之聯絡，公訴人所起訴之偽造文書部分顯已
    超出被告犯意之範圍。
  (三)證人即出售機票之天下旅行社負責人蘇嘉祥亦於前案中證稱：「十月二十三日倒
    帳後，二十四日晚間其去勝立旅行社碰到黃。」「乙○○從外面打電話進來，說
    人在高雄籌錢。以後就一直沒著落了」（見前案警詢卷第三十頁以下）。可證被
    告乙○○於八十三年十月二十三日跳票後即逃亡，去向不明。被告乙○○僅自八
    十三年九月三十日起至十月二十三日止在勝立旅行社，公訴人所提出之偽以順鴻
    公司名義製作之「旅行業代收轉付收據」係於「八十三年十月二十六日」所製作
    ，實難認與被告乙○○有何關連。
  (四)被告乙○○雖供陳戊○○曾叫伊去刻印章，惟並未實際去刻一節，核與同案被告
    戊○○於前案警詢中供陳：丙○○提議說可以刻一個順鴻旅行社統一發票專用章
    來解決旅行社代收轉付收據之問題，因為順鴻旅行社已經倒閉了，在場之丁○○
    說隔天要去刻印章，丙○○並說國稅局要查稅也是五年以後了等語（見八十六年
    偵字第三０七二號卷第四頁以下）相符。可知，同案被告戊○○等偽刻印章，是
    為了規避稅金與對外營業，而與被告乙○○所參與之詐購機票之犯行，在主觀之
    犯意上，尚無關連性，是亦不能證明被告乙○○確實瞭解偽刻印章之目的，且並
    無證據證明事後被告乙○○確有為偽刻印章之構成要件行為，實難證明被告乙○○有何公訴人所指之犯行。
五、綜上所論，並無證據證明被告乙○○與同案被告戊○○、丙○○間有何共同行使
    偽造私文書之犯意聯絡，及偽刻印章之犯行，本件公訴人所舉事證尚不足以證明
    被告犯有偽造文書罪嫌，本院依職權調查結果，亦無其他積極證據足可認定被告
    犯有公訴人所指之犯行，不能證明被告犯罪，依首揭說明，本院自應為無罪之諭
    知。
據上論斷，應依刑事訴訟法第三百零一條第一項，判決如主文。
本案經檢察官馮成到庭執行職務
中      華      民      國    九十一    年     十一     月     十四     日
                                      臺灣臺北地方法院刑事第五庭
                                          審判長法  官  廖紋妤
                                                法  官  黃紹紘
                                                法  官  紀文惠
右正本證明與原本無異。
如不服本判決，應於判決送達後十日內向本院提出上訴狀(應抄附繕本)。告訴人或被
害人如對於本判決不服者，應具備理由請求檢察官上訴，其上訴期間之計算係以檢察
官收受判決正本之日期為準。
                                                書記官  林妙穗
中      華      民      國      九十一      年    十一  月     十四     日
